【裁判字號】    98,上更(一),7
【裁判日期】    980902
【裁判案由】    侵權行為損害賠償
【裁判全文】
臺灣高等法院花蓮分院民事判決       98年度上更(一)字第7號
上  訴  人  己○○
            甲○○
共      同
訴訟代理人  陳清華律師
被  上訴人  乙○○
被  上訴人  戊○○
被  上訴人  丁○○
上1人
訴訟代理人  丙○○
被  上訴人  庚○○
                        巷11號
上列當事人間請求侵權行為損害賠償事件，上訴人對於中華民國
96年12月21日臺灣花蓮地方法院96年度訴字第119 號第一審判決
提起上訴，判決後經最高法院發回更審，本院於民國98年8 月19
日言詞辯論終結，判決如下：
    主      文
上訴駁回。
第二審及發回更審前第三審訴訟費用由上訴人負擔。
    事實及理由
壹、程序事項
一、按當事人死亡者，其繼承人於得為承受訴訟時，應即為承受
    之聲明；他造當事人，亦得聲明承受訴訟，民事訴訟法第16
    8條、第175條第1、2項定有明文。本件原審被告壬○○於原
    審訴訟程序進行中之民國96年5 月13日死亡，被上訴人庚○
    ○為其繼承人（理由詳如後述），而聲明承受訴訟，有承受
    訴訟聲請狀、戶籍謄本等可參（原審卷第59、63至68、71至
    74 頁），依據前述說明，自應准許。
二、上訴人依侵權行為法律關係，原起訴主張被上訴人等應負連
    帶賠償責任，嗣後於原審及本院審理時，先位主張被上訴人
    5 人間為連帶債務關係，備位主張被上訴人乙○○、庚○○
    ，及被上訴人乙○○、丁○○、戊○○間，各為連帶債務關
    係，庚○○、丁○○、戊○○3 人間則為不真正連帶債務關
    係，並減縮受扶養費用請求之金額，因前後各訴請求之基礎
    事實同一，並屬於減縮應受判決事項之聲明，爰依民事訴訟
    法第446條第1項、第255條第1項第2、3款規定准許之。
三、被上訴人庚○○、戊○○未於言詞辯論期日到庭，由上訴人
    一造辯論而為判決。
貳、兩造爭執要旨
一、上訴人起訴主張：
（一）上訴人之子辛○○（79年6月16日生）於95年5月31日18時
      許，搭乘未成年友人即被上訴人乙○○騎乘之車號子○○-30
      1號機車，行經臺九線269公里處之際，不幸遭壬○○酒後
      駕駛之車號U8－丑○○○號自小客車自後追撞，經送財團法人
      佛教慈濟綜合醫院玉里分院（下稱慈濟醫院）急救後不治
      死亡，案經臺灣花蓮地方法院95年度交易字第69號判決壬
      ○○有罪在案，被上訴人乙○○因尚未成年，而未遭起訴
      。但均須依照民法第184條、第185條、第187 條負侵權行
      為損害賠償責任。
（二）上訴人得向被上訴人請求連帶賠償之金額，如下：
      1.醫療費用：辛○○受傷後送醫急診，由上訴人己○○支
        出醫療費用新台幣（下同）1,720元。
      2.喪葬費用：上訴人己○○支出175,690元。
      3.扶養費用：上訴人己○○、甲○○係45年6月4日、53年
        2月3日出生，依93年臺閩地區男性、女性簡易生命表所
        示，上訴人己○○、甲○○於60歲起須受辛○○扶養之
        際，尚有餘命19.09年、22.64年，依行政院主計處發布
        94年花蓮縣平均每戶家庭收支調查報告，花蓮地區人民
        94年全年消費支出為532,648元，平均每戶人數為2.9人
        ，平均每人每年消費支出為183,672 元。是上訴人得向
        辛○○請求之扶養費，以上訴人己○○、甲○○尚有19
        年、22年餘命計算並依霍夫曼式計算法扣除中間利息，
        復以上訴人尚有2女l子應平均負擔扶養義務，各得請求
        扶養費624,634元、693,540元。
      4.精神慰撫金：上訴人痛失愛子，身心承受重大打擊，上
        訴人平日僅賴於臺九線瑞北路段旁經營檳榔攤及打零工
        維生，收入有限，生活不易，上訴人尚有3 名子女亟需
        扶養照料，正欲仰賴長男辛○○（高中肄業，名下無財
        產）分擔家計之際，卻驟失愛子，一夕之間天人永隔，
        白髮人送黑髮人，爰各請求120 萬元精神慰撫金，以慰
        精神所受創痛。
（三）辛○○係受訴外人癸○○之託，義務跑腿外出購物，並未
      收取任何工資或利益，非癸○○之受僱人，上訴人並未放
      縱子女疏於管教，辛○○係外出代為癸○○購物，並非自
      己購買菸酒，而本件意外事故之發生，雖因癸○○央請辛
      ○○外出購物而起，然外出購物與車禍之發生，二者並無
      必然關連，尚無相當因果關係存在，癸○○嗣後雖因良心
      過意不去，致贈35,000元奠儀，聊表慰問之意，然此乃基
      於道義而為之慰問，並非基於侵權行為責任所為之賠償，
      二者非可混為一談。
（四）本件車禍事故被上訴人乙○○及壬○○同為肇事原因，並
      無主、次因之別，況依民法第185條及187條之規定，被上
      訴人應負連帶賠償責任，至於被上訴人彼此間之過失比例
      ，僅為連帶債務人內部義務分擔比例之問題，無礙於上訴
      人之請求。被上訴人雖稱本件有民法第217 條過失相抵原
      則之適用，然並未舉證敘明與有過失之事實理由，尚乏所
      據。
（五）爰依繼承及侵權行為之法律關係，即民法第184條第1項、
      第185條第1項、第187條第1項、第191條之2、第192第1、
      2項、第194條規定請求如先位聲明，如先位聲明不成立，
      則請求如備位聲明。並聲明：
      1.先位聲明：被上訴人應連帶給付上訴人己○○1,252,04
        4元、上訴人甲○○1,143,540元，及均各自起訴狀繕本
        送達翌日起至清償日止，按年息5%計算之利息；並陳明
        願供擔保請准宣告假執行。
      2.備位聲明：
        (1)被上訴人乙○○、庚○○應連帶給付上訴人己○○1,
          252,044元、上訴人甲○○1,143,540元，及均各自起
          訴狀繕本送達翌日（如附表1 所示日期）起至清償日
          止，按年息5%計算之利息。
        (2)被上訴人乙○○、丁○○、戊○○應連帶給付上訴人
          己○○1,252,044元、上訴人甲○○1,143,540元，及
          均各自起訴狀繕本送達翌日（如附表2 所示日期）起
          至清償日止，按年息5%計算之利息。
        (3)前開2項聲明，如有一部分履行，其他人則免其責任。
        (4)上訴人願供擔保請准宣告假執行。
（六）原判決認庚○○、丁○○、戊○○3 人間為不真正連帶債
      務關係，准上訴人己○○下列請求：醫療費用1,720 元、
      喪葬費用175,690元、受扶養費用499,707元、精神慰撫金
      1,200,000元；准甲○○下列請求：受扶養費用554,832元
      、精神慰撫金1,200,000 元，並認辛○○應承擔使用人乙
      ○○50% 之過失，因而減輕被上訴人賠償金額後，再扣除
      上訴人所各受領強制汽車責任險之保險金75萬元，判命被
      上訴人乙○○、庚○○連帶給付上訴人己○○、甲○○各
      188,559元、127,416元，及均各自附表1 所示之利息；被
      上訴人乙○○、丁○○、戊○○應連帶給付上訴人己○○
      、甲○○上開金額，及均各自附表2 所示之利息，如其中
      一被上訴人對上訴人己○○及甲○○已為給付，其他被上
      訴人於其給付之範圍內免給付義務，另駁回上訴人先位之
      訴及備位其餘之訴。本件上訴後，上訴人主張被上訴人庚
      ○○、丁○○、戊○○3 人透過乙○○連結，應成立連帶
      債務關係，上訴人己○○、甲○○對於渠等所受扶養損失
      則由原審主張之624,634 元、693,540元，各減縮為499,7
      07元、554,832 元。另補充陳述：乙○○雖屬辛○○之使
      用人，就上訴人得向壬○○之繼承人庚○○請求損害賠償
      之部分，上訴人固應該承擔乙○○的過失，但就上訴人所
      得向乙○○請求損害賠償之部分，並不須承擔乙○○之過
      失，應得請求損害賠償全額。本院前審判決駁回上訴，經
      最高法院撤銷發回後，上訴人對被上訴人庚○○應賠償給
      付己○○、甲○○各188,559元、127,416元部分表示甘服
      ，僅就庚○○是否應就上開賠償金額與其他被上訴人連帶
      給付仍有爭執。另補充陳述：被上訴人乙○○無照駕駛，
      僅為行政上之違規，並無證據顯示與本案車禍之造成，有
      何相當因果關係，尚不能為有利於被上訴人之認定。並聲
      明：
      1.先位聲明：
        (1)原判決廢棄。
        (2)上廢棄部分改判：
          被上訴人乙○○、丁○○、、戊○○應連帶給付上
            訴人己○○1,127,117元及附表1所示之利息。
          被上訴人庚○○就被上訴人乙○○、丁○○、戊○
            ○應連帶給付上訴人己○○金額中之188,559 元及
            附表1 所示之利息，應與乙○○、丁○○、戊○○
            連帶給付。
          被上訴人乙○○、丁○○、戊○○應連帶給付上訴
            人甲○○1,004,832元及附表1所示之利息。
          被上訴人庚○○就被上訴人乙○○、丁○○、戊○
            ○應連帶給付上訴人甲○○金額中之127,416 元及
            附表1所示利息，應與被上訴人乙○○、丁○○、
            戊○○連帶給付。
      2.備位聲明
        (1)原判決不利於上訴人部分廢棄。
        (2)上廢棄部分改判：
          被上訴人乙○○除應與庚○○連帶給付上訴人己○
            ○188,559元暨附表1所示利息以外，應再給付上訴
            人己○○938,558元暨附表1所示利息。
          被上訴人乙○○除應與庚○○連帶給付上訴人甲○
            ○127,416元暨附表1所示利息以外，應再給付上訴
            人甲○○877,416元暨附表1所示利息。
          被上訴人乙○○、丁○○、戊○○除應連帶給付上
            訴人己○○188,559元暨附表1所示之利息外，應再
            連帶給付上訴人己○○938,558元及附表2所示利息
            。
          被上訴人乙○○、丁○○、戊○○除應連帶給付上
            訴人甲○○127,416元暨附表2所示之利息外，應再
            連帶給付上訴人甲○○877,416元及附表2所示利息
            。
          第1、3項金額，如其中一人已為給付，其他人於其
            給付範圍內免給付義務。
          第2、4項金額，如其中一人已為給付，其他人於其
            給付範圍內免給付義務。
二、被上訴人乙○○、丁○○、戊○○抗辯略以：
（一）被上訴人乙○○之所以搭載辛○○，係因辛○○受僱於癸
      ○○，奉命前往德蘭商號購買酒類，當時辛○○要求被上
      訴人乙○○借用機車，被上訴人乙○○當面拒絕，然辛○
      ○再次要求被上訴人乙○○載往德蘭商號購物，因此不幸
      發生事故。
（二）壬○○酒後駕車行經事故發生之交岔路口，該交岔路口前
      100 公尺處分別有明顯兩座警告標誌，而依當時日間自然
      光線充足，為柏油路面、視距良好，並無其他不能注意之
      情事，竟疏於注意前車，貿然右側超越被上訴人乙○○所
      騎乘機車造成辛○○死亡，壬○○經警方酒測值高達0.75
      mg/L，明顯操作動力交通工具行車無法安全駕駛，是肇事
      主因。
（三）上訴人明知未成年人不得購買菸酒，且放任辛○○在外活
      動，未考慮其身為父母對少年的管束、教育、保護不盡責
      任之事實，上訴人知悉癸○○指使辛○○購買菸酒是意外
      事故之起因之一，同時也向癸○○要求賠償和解，癸○○
      因此賠付35,000元，上訴人提出之奠儀收據具有和解書的
      性質。
（四）上訴人請求之扶養費用及精神慰撫金顯然過高，因被上訴
      人乙○○為高中肄業（現已復學），目前無工作，名下無
      財產，被上訴人丁○○為國中畢業，現在從事雜工、砍草
      工作，最近因胃病住院剛出院，每月收入只有幾千元，名
      下無汽車或不動產，被上訴人戊○○為中度殘障，國中肄
      業，現在無業，名下有機車1 部，無不動產或汽車，子女
      就學收入不穩定，經濟狀況不佳。縱認被上訴人應負賠償
      責任，亦應適用民法第217 條過失相抵之法則，減輕被上
      訴人之刑事肇事比例及賠償金額等語。並在原審聲明駁回
      原告之訴及假執行之聲請。於本院聲明駁回上訴人之上訴
      。
三、被上訴人庚○○方面則以：在3 歲時父母就已經離婚了，監
    護權歸母親，是否仍為壬○○的繼承人，恐有疑問，且已經
    出嫁，也不知道去辦理拋棄或限定繼承。壬○○名下無財產
    ，被上訴人也沒有財產，屬於低收入戶，在飲料店打工，每
    月收入不到1 萬元等語資為抗辯。並在原審聲明：原告之訴
    駁回。於本院則始終未到場或提出書面為任何聲明或陳述。
參、兩造不爭執之事實及爭點所在：
一、不爭執事實
（一）壬○○於95年5 月31日16時許，在花蓮縣某不詳地點飲用
      米酒1 瓶後，已達不能安全駕駛動力交通工具之際，仍於
      同日18時18分，駕駛U8－丑○○○號自用小客車沿花蓮縣瑞穗
      鄉○○○○路由北往南方向行駛，行經該公路269 公里交
      岔路口，本應注意汽車駕駛人應注意車前狀況並隨時採取
      必要之安全措施，且按當時天候陰、夜間有照明設備光線
      充足、為柏油路面、路面乾燥、無缺陷、無障礙物之情形
      ，並無不能注意之狀況，竟疏未注意，而於飲酒過量後駕
      駛自小客車，又未注意車前狀況，適被上訴人乙○○騎乘
      子○○－301號機車，搭載辛○○，由其左側路邊（即北上車
      道）起步迴轉往南跨越中心分向限制線，於橫越北上車道
      行駛至南下車道時，兩車因而撞及，致乙○○機車倒地，
      辛○○因後枕骨折導致腦挫傷當場死亡（台灣花蓮地方法
      院95年度交易字第69號刑事判決犯罪事實欄所載）。
（二）本件車禍經鑑定結果，認被上訴人乙○○無照駕駛重型機
      車由路邊起步進入車道，跨越中心分向限制線違規迴轉時
      ，未注意右方來車之安全距離，並讓直行車先行；與壬○
      ○酒精濃度過量駕駛自小客車，未注意車前狀況，二者同
      為肇事原因。臺灣省花東區車輛行車事故鑑定委員會花東
      區950212號鑑定意見書為真正。
（三）辛○○與乙○○為相識之朋友，辛○○因受訴外人癸○○
      之請託至德蘭商號代購酒類，故而向被上訴人乙○○商借
      機車，乙○○因辛○○未領得駕駛執照且家中機車不得外
      借而予拒絕，方以機車搭載辛○○前往購買菸酒，於返程
      途中發生車禍。
（四）上訴人己○○支出醫療費用1,720元、喪葬費用175,690元
      。
（五）上訴人各領取強制汽車責任險理賠金75萬元。
（六）上訴人除辛○○外，尚有2女1子。
（七）訴外人癸○○曾致贈奠儀35,000元予上訴人己○○。
二、爭點所在：
（一）被上訴人庚○○是否為壬○○之繼承人？
（二）本件車禍事故被上訴人乙○○是否與有過失？
（三）上訴人己○○請求醫療費用1,720元、喪葬費用175,690元
      、扶養費用624,634元、精神慰撫金120萬元，是否有理？
（四）上訴人甲○○請求扶養費用693,540元、精神慰撫金120萬
      元，是否有理？
（五）上訴人己○○請求之金額是否應扣除癸○○所贈之奠儀35
      000元？
（六）上訴人請求被上訴人連帶賠償如先位聲明，是否有理？如
      先位聲明無理由，請求如備位聲明，是否有理？
（七）上訴人請求被上訴人乙○○、丁○○、戊○○賠償損害的
      範圍是否全額，而不得依與有過失之原則減免？
肆、得心證之理由：
一、按遺產繼承人，除配偶外，依左列順序定之：一直系血親卑
    親屬，民法第1138條定有明文，而觀諸本條之立法意旨，可
    知遺產之繼承人，係以血親關係為準則。本件被上訴人庚○
    ○既為壬○○之直系血親卑親屬，有戶籍謄本在卷可參，則
    不論其父母是否已離婚或親權之歸屬為何，被上訴人庚○○
    與壬○○直系血親關係始終並未改變，且被上訴人庚○○自
    承其並未辦理拋棄繼承或限定繼承，依法被上訴人庚○○自
    仍係壬○○之繼承人。
二、按汽車駕駛人有飲用酒類或其他類似物後其吐氣所含酒精濃
    度超過每公升0.25毫克或血液中酒精濃度超過0.05以上之情
    形者，不得駕車；行車速度，依速限標誌或標線之規定；汽
    車行駛時，駕駛人應注意車前狀況及兩車併行之間隔，並隨
    時採取必要之安全措施。又在劃有分向限制線之路段，不得
    駛入來車之車道內；在設有禁止迴車標誌或劃有分向限制線
    ，禁止超車線、禁止變換車道線之路段，不得迴車；起駛前
    應顯示方向燈，注意前後左右有無障礙或車輛行人，並應讓
    行進中之車輛行人優先通行。道路交通安全規則第114條第2
    款、第93條第1項前段、第94條第3項、第97條第1項第2款、
    第106條第2款、第89條第1項第6款定有明文。經查：本件車
    禍事故之發生，係因壬○○酒精濃度過量駕駛自小客車，且
    超速行駛，未注意車前狀況及與他車間之安全距離，隨時採
    取必要安全措施所致，其顯有過失，且與辛○○死亡間有相
    當因果關係。而被上訴人乙○○無照駕駛機車由路邊起步進
    入車道，跨越中心分向限制線違規迴轉時，未注意右方來車
    之安全距離，並讓直行車先行，亦與有過失；壬○○為直行
    車，有道路優先使用權，惟未注意被上訴乙○○由路邊起步
    違規迴轉且未禮讓直行車先行，二者同為肇事原因，除有兩
    造不爭執之事實如前述所載外，並有附於刑事卷宗內之調查
    筆錄、道路交通事故現場圖、道路交通事故調查報告表、照
    片等附卷可參，本件車禍事故經送臺灣省花東區車輛行車事
    故鑑定委員會鑑定結果，亦同此認定。故被上訴人乙○○、
    丁○○、戊○○辯稱壬○○為系爭車禍事故肇事之真正主因
    云云，並不足採。經斟酌上開情形、雙方過失情節綜合所有
    證據，認壬○○、被上訴人乙○○對本件車禍之發生應各負
    50％之過失責任。而被上訴人庚○○為壬○○之繼承人，故
    壬○○所負之損害賠償債務自應由被上訴人庚○○繼承。
三、按因故意或過失，不法侵害他人之權利者，負損害賠償責任
    。汽車、機車或其他非依軌道行駛之動力車輛，在使用中加
    損害於他人者，駕駛人應賠償因此所生之損害。不法侵害他
    人致死者，對於支出醫療及增加生活上需要之費用或殯葬費
    之人，亦應負損害賠償責任；被害人對於第三人負有法定扶
    養義務者，加害人對於該第三人亦應負損害賠償責任。不法
    侵害他人致死者，被害人之父、母、子、女及配偶，雖非財
    產上之損害，亦得請求賠償相當之金額。民法第184條第1項
    前段、第191條之2、192條第1、2項、第194條分別定有明文
    。茲就上訴人請求之金額是否有理，審酌如下。
  (一)醫療及喪葬費用方面：上訴人己○○主張其支出醫療費用1,
    720元及喪葬費用175,690元，業據其提出慈濟醫院出具之醫
    療費用收據、瑞穗葬儀社出具之喪葬明細表為證（原審95年
    度交附民字第32號卷10、11頁），並為被上訴人所不爭，故
    應認上訴人己○○之主張為真實，則上訴人己○○此部分請
    求，應予准許。
  (二)扶養費用方面：上訴人主張己○○、甲○○係45年6月4日、
    53年2月3日出生，其等於60歲起須受辛○○扶養之際，尚有
    餘命19年、22年，依花蓮縣94年每戶家庭收支調查報告，平
    均每人每年消費支出183,672 元等情，有戶籍謄本、93年臺
    閩地區簡易生命表、花蓮縣94年每戶家庭收支調查報告等為
    憑，應堪信為真實。而上訴人請求依每年183,672 元計算扶
    養費，依上訴人當時之年齡、生活費用支出等觀之應屬適當
    ，而上訴人除辛○○外，尚有2女1子（有戶籍謄本足按），
    且上訴人為夫妻，應互負扶養義務（民法第1116條之1規定
    參照），依霍夫曼計算式採第1年不扣除中間利息之方式計
    算，上訴人己○○、甲○○得請求之扶養費為499,707元、
    554,832元（183672×13.00000000÷5＝499707，183672 ×
    15.00000000÷5＝554832，元以下四捨五入）。
  (三)精神慰撫金方面：按慰藉金之賠償須以人格權遭遇侵害，使
    精神上受有痛苦為必要，其核給之標準固與財產上損害之計
    算不同，然非不可斟酌雙方身分資力與加害程度，及其他各
    種情形核定相當之數額（最高法院51年台上字第223號判例
    意旨參照）。本件壬○○、被上訴人乙○○因過失致辛○○
    死亡，已如前述，上訴人為辛○○之父母，其等一夕間驟失
    愛子，天人永隔，白髮人送黑髮人，精神上自深受打擊，而
    受有相當之痛苦。經審酌上訴人平日經營檳榔攤及打零工維
    生，上訴人己○○94年度全年收入為105,300 元，名下有土
    地1筆、汽車1部，上訴人甲○○名下無不動產；被上訴人丁
    ○○國中畢業，為低收入戶，現從事雜工、砍草工作，每月
    收入約數千元，名下無汽車或不動產；被上訴人戊○○為中
    度殘障人士，國中肄業，現無業，名下有機車1 部，無不動
    產或汽車；被上訴人乙○○為高中肄業，目前無工作，名下
    無財產，均有財政部臺灣省北區國稅局94年度綜合所得稅各
    類所得資料清單、花蓮縣瑞穗鄉低收入戶證明書、身心障礙
    手冊等為證，並審酌兩造之身分、地位、經濟狀況、被上訴
    人乙○○、壬○○過失程度及上訴人所受痛苦程度等，認上
    訴人各請求精神慰撫金120 萬元，應為適當。則上訴人各得
    請求之金額為上訴人己○○1,877,117元（1,720＋175,690
    ＋499,707＋1,200,000＝1,877,117），上訴人甲○○為1,7
    54,832元（554,832＋1,200,000＝1,754,832）。
四、按損害之發生或擴大，被害人與有過失者，法院得減輕賠償
    金額，或免除之；前開規定，於被害人之代理人或使用人與
    有過失者，準用之。民法第217 條第1項、第3項定有明文。
    。民法第224條可類推適用於同法第217條被害人與有過失之
    規定，亦即在適用民法第217 條之場合，損害賠償權利人之
    代理人或使用人之過失，可視同損害賠償權利人之過失，適
    用過失相抵之法則，有最高法院68年度第3 次民事庭庭推總
    會議決議(三)可資參照。又「駕駛機車有過失致坐於後座之人
    被他人駕駛之車撞死者，後座之人係因藉駕駛人載送而擴大
    其活動範圍，駕駛人為之駕駛機車，應認係後座之人之使用
    人，原審類推適用民法第224條規定依同法第217條第1 項規
    定，減輕被上訴人之賠償金額，並無不合」，亦經最高法院
    74年台上字第1170號判例意旨指明。經查：本件被害人辛○
    ○乘坐被上訴人乙○○所駕駛之機車，其係藉被上訴人乙○
    ○之載送而擴大其活動範圍，故應認被上訴人乙○○係其使
    用人，而被上訴人乙○○對本件車禍之發生應負50％之過失
    責任，已如前述，依據前述說明，應認辛○○就本件車禍事
    故之發生與有過失，依被上訴人乙○○之過失比例，減輕被
    上訴人庚○○之損害賠償金額。
五、至辛○○本身有無過失，被上訴人乙○○、丁○○、戊○○
    對於上訴人請求之損害賠償金額，可否主張過失相抵。經查
    ：乙○○與辛○○為相識4、5年的友人，並為國中之學長學
    弟，僅相差一個年級，有本院調取臺灣花蓮地方法院96年度
    少護字第83號乙○○過失致死案卷內少年調查官製作之少年
    事件調查報告可憑。辛○○因受訴外人癸○○之請託至德蘭
    商號代購酒類，故而向被上訴人乙○○借用機車，乙○○因
    辛○○未領得駕駛執照且家中機車不得外借而予拒絕，方以
    機車載送辛○○前往該商號購買酒類，並於返程途中發生車
    禍等情，為上訴人所不爭執。按辛○○為79年6 月16日出生
    、乙○○為77年11月24日出生之人，有戶籍謄本在卷可佐；
    本件車禍發生時（95年5 月31日），辛○○、乙○○分別為
    15歲、17歲，辛○○既與乙○○為國中之學長弟關係，僅相
    差一年級，理應知悉乙○○亦未達考照之年齡，而依乙○○
    於本院所陳其於本件車禍發生前不久方學會騎乘機車，僅有
    數次外出購物之短暫騎乘機車經驗，乙○○是否具備安全駕
    駛之能力，顯有疑義。而本件車禍事故之發生，係被上訴人
    乙○○無照駕駛機車由路邊起步進入車道，跨越中心分向限
    制線違規迴轉時，未注意右方來車之安全距離，並讓直行車
    先行，與壬○○酒後駕駛自小客車，未注意車前狀況，同為
    肇事原因（詳前述），堪認被上訴人乙○○未領得駕駛執照
    ，不諳交通法規且也欠缺適當之駕駛經驗，而不具有安全駕
    駛之能力，辛○○在未獲乙○○同意借用機車後，請求無安
    全駕駛能力之乙○○以機車載送，因而發生本件車禍致死，
    難謂其無過失可言。準此，本件車禍被害人辛○○應有過失
    ，被上訴人乙○○自得依民法第217條第1項規定減輕賠償金
    額。又被上訴人於本件抗辯有過失相抵原則之適用，雖未敘
    明辛○○上開過失之事實理由，然依最高法院85年台上字第
    1756號判例要旨：「損害之發生或擴大，被害人與有過失者
    ，法院得減輕賠償金額或免除之，民法第217條第1項定有明
    文。此項規定之目的在謀求加害人與被害人間之公平，倘受
    害人於事故之發生亦有過失時，由加害人負全部賠償責任，
    未免失諸過酷，是以賦與法院得不待當事人之主張，減輕其
    賠償金額或免除之職權。換言之，基於過失相抵之責任減輕
    或免除，非僅為抗辯之一種，亦可使請求權全部或一部為之
    消滅，故裁判上得以職權斟酌之。」本院自得加以斟酌。審
    酌被害人辛○○與被上訴人乙○○認識4、5年且為國中之學
    長弟關係，應當知悉乙○○未達考照年齡且欠缺駕駛經驗，
    不具安全駕駛之能力，及被上訴人乙○○係被動地答應辛○
    ○要求而為搭載等一切情狀，認為被害人辛○○就本件車禍
    之發生亦應負擔50%之過失責任，並按該比例減輕被上訴人
    乙○○之損害賠償責任。
六、綜上，本件被上訴人壬○○之繼承人庚○○，應負之賠償金
    額為上訴人己○○938,559元、上訴人甲○○877,416元（1,
    877,117×50%＝938,559，1,754,832×50%＝877,416，元以
    下4捨5入）。被上訴人乙○○與庚○○應負連帶賠償金額亦
    同為上訴人己○○938,559元、上訴人甲○○877,416元。再
    按保險人依本法規定所為之保險給付，視為被保險人損害賠
    償金額之一部分；被保險人受賠償請求時，得扣除之，強制
    汽車責任保險法第32條定有明文。上訴人已領取強制汽車責
    任險之保險金各75萬元，則經扣除後上訴人己○○、甲○○
    得請求金額計為188,559元、127,416元（938,559－750,000
    ＝188,559，877,416－750,000＝127,416）。至於上訴人己
    ○○收受癸○○致贈之奠儀35,000元方面，因癸○○非本件
    車禍事故之賠償義務人，其因道德上之原因致贈奠儀，並非
    為減少被上訴人乙○○、壬○○應負之賠償責任，故該筆款
    項自不應從上訴人己○○得請求之賠償金額中扣除，被上訴
    人辯稱應予扣除云云，並不可採。
七、按數人共同不法侵害他人之權利者，連帶負損害賠償責任。
    無行為能力人或限制行為能力人，不法侵害他人之權利者，
    以行為時有識別能力為限，與其法定代理人連帶負損害賠償
    責任。民法第185條第1項、第187條第1項分別定有明文。民
    事上之共同侵權行為（狹義的共同侵權行為，即加害行為）
    與刑事上之共同正犯，其構成要件並不完全相同，共同侵權
    行為人間不以有意思聯絡為必要，數人因過失不法侵害他人
    之權利，苟各行為人之過失行為，均為其所生損害共同原因
    ，即所謂行為關連共同，亦足成立共同侵權行為，依民法第
    185條第1項前段之規定，各過失行為人對於被害人應負全部
    損害之連帶賠償責任（最高法院67年度台上字第1737號判例
    意旨參照）。本件壬○○、乙○○之過失行為乃併合為系爭
    車禍事故發生之原因，而其2 人過失行為與辛○○之死亡均
    具有相當因果關係，已如前述，是被上訴人庚○○、乙○○
    就前述金額自應負連帶賠償責任。又被上訴人丁○○、戊○
    ○為被上訴人乙○○之法定代理人，其2人依民法第187條第
    1 項規定，亦應與被告乙○○就前述金額負連帶賠償責任。
    至於被上訴人庚○○、丁○○、戊○○3 人間，上訴人並未
    舉證證明其3人間有成立連帶債務之明示，法律復未規定其3
    人間應成立連帶債務，則其3 人雖具有同一目的，而對上訴
    人各負全部給付之義務，然其3 人間並無主觀之關聯，各債
    務有其不同之發生原因（民法第185條、第187條），僅因相
    關之法律關係偶然競合所致，故其3 人間應為不真正連帶債
    務關係，而非連帶債務關係（最高法院82年度台上字第3000
    號、85年度台上字第975 號、86年度台上字第2656號判決意
    旨參照），上訴人再持前詞，主張應連帶負賠償責任，並無
    可採。被上訴人乙○○、庚○○之連帶賠償責任，與被上訴
    人乙○○、丁○○、戊○○應負之連帶賠償責任，構成不真
    正連帶之關係。
八、從而，上訴人依繼承及侵權行為之法律關係，請求判決如原
    審主文第1至6項所示，為有理由，應予准許，逾此部分之請
    求為無理由，應予駁回。原審為上訴人先位及備位前揭數額
    以外敗訴之判決，及駁回其假執行之聲請，並無不合（原審
    判決引用之理由雖與本院不同，但結論相同，依民事訴訟法
    第449條第2項仍應認上訴人之上訴為無理由）。上訴意旨指
    摘原判決不當，求予廢棄改判，為無理由，應予駁回。
九、至於被上訴人戊○○於本案聲請調取被害人辛○○之非行紀
    錄及聲請就本件車禍事故重行鑑定。前者，乃關於被害人之
    素行，與被害人於本件車禍有無過失之認定無涉；後者，已
    經臺灣省花東區車輛行車事故鑑定委員會鑑定在卷，本件車
    禍發生原因及被害人因車禍死亡之事實，於原審兩造均不予
    爭執，是事證已經明確，被上訴人並未敘明有何重啟調查之
    必要，爰不予審酌調查，附此敘明。
十、據上論結，本件上訴為無理由，依民事訴訟法第449條、第3
    85條第1項前段、第78條，判決如主文。
中    華    民    國    98    年    9     月    2     日
                     民事庭審判長法  官  謝志揚
                                 法  官  林慶煙
                                 法  官  劉雪惠
以上正本係照原本作成。
如不服本判決，應於收受送達後20日內向本院提出上訴書狀，其
未表明上訴理由者，應於提出上訴後20日內向本院補提理由書狀
（均須按他造當事人之人數附繕本）。上訴時應提出委任律師或
具有律師資格之人之委任狀；委任有律師資格者，另應附具律師
資格證書及釋明委任人與受任人有民事訴訟法第466條之1第1項
但書或第2項（詳附註）所定關係之釋明文書影本。
附註：
民事訴訟法第466條之1（第1項、第2項）：
對於第二審判決上訴，上訴人應委任律師為訴訟代理人。但上訴
人或其他法定代理人具有律師資格者，不在此限。
上訴人之配偶、三親等內之血親、二親等內之姻親，或上訴人為
法人、中央或地方機關時，其所屬專任人員具有律師資格並經法
院認為適當者，亦得為第三審訴訟代理人。
中    華    民    國    98    年    9     月    2     日
                                書記官  李德霞
附表1
被上訴人乙○○自民國95年11月24日，被上訴人庚○○自民國95
年11月18日起均至清償日止，按年息百分之五計算之利息。
附表2
自民國95年11月24日起至清償日止，按年息百分之五計算之利息


司法院資訊處製作；財團法人民間司法改革基金會備份。
